【裁判字號】    98,訴,771
【裁判日期】    981229
【裁判案由】    懲治走私條例
【裁判全文】
臺灣高雄地方法院刑事判決               98年度訴字第771號
公  訴  人  臺灣高雄地方法院檢察署檢察官
被      告  丁○○
選任辯護人  江雍正律師
            李汶哲律師
            吳晉賢律師
被      告  乙○○
            甲○
            丙○○
上列被告因違反懲治走私條例案件，經檢察官提起公訴（96年度
偵字第29955 號），本院判決如下：
    主  文
丁○○犯臺灣地區與大陸地區人民關係條例第八十條第一項之未
經許可航行至大陸地區罪，共十罪，各處有期徒刑參月；又共同
犯走私罪，共十罪，各處有期徒刑伍月。應執行有期徒刑肆年。
乙○○共同犯走私罪，共十罪，各處有期徒刑肆月。應執行有期
徒刑貳年。其餘被訴部分無罪。
甲○共同犯走私罪，共十罪，各處有期徒刑肆月。應執行有期徒
刑貳年。其餘被訴部分無罪。
丙○○共同犯走私罪，共十罪，各處有期徒刑肆月。應執行有期
徒刑貳年。其餘被訴部分無罪。
    事  實
一、丁○○係晉穩號（統一編號：CT5 －1297）漁船船長，乙○○、甲○、丙○○、戊○○係該漁船船員，丁○○明知中華
    民國船舶，非經主管機關許可，不得航行至大陸地區，竟仍
    基於違反臺灣地區與大陸地區人民關係條例之犯意，分別於
    附表所示之出港日期，指揮「晉穩號」漁船不知情之船員乙○○、甲○、丙○○、戊○○4 人，駕駛「晉穩號」漁船自
    高雄中和安檢所報關出港後，各於附表所示之時間，未經許
    可航行至附表所示之大陸地區，嗣於附表所示之進港日期，
    始自高雄中和安檢所報關入港。
二、丁○○、乙○○、甲○、丙○○、戊○○5 人（其中戊○○
    已經本院本案通緝中，待到案後另行審結）均明知魚類、甲
    殼類、軟體類其他水產無脊椎動物係屬海關進口稅則第3 章
    所列之物品，依行政院於92年10月23日公告「管制物品項目
    及數額」丙項第5 款之規定：「一次私運海關進口稅則第1
    章至第8 章所列之物品之一項或數項，其總額由海關依緝獲
    時之完稅價格計算，超過新臺幣（下同）10萬元或其總重量
    超過1,000 公斤者」，為管制進口物品，渠等竟仍共同基於
    自大陸地區私運管制物品進口逾公告數額之犯意聯絡，在擔
    任該漁船船長及船員期間，於附表所示時間出港並航行至大
    陸地區東山島等附近海域後，即自真實姓名年籍均不詳之成
    年人士處，分別以不詳代價交易取得如附表所示已逾重量1,
    000 公斤管制數額之漁獲即管制進口物品後，旋共同將之搬
    運裝載於「晉穩號」之船艙內。嗣於附表所示進港日期，運
    送上開漁獲自高雄中和安檢所報關入港，並停泊於高雄市小
    港區臨海新村漁港市場，欲販售圖利。嗣於行政院海岸巡防
    署海岸巡防總局南部地區巡防局第五海岸巡防總隊（下稱第
    海巡署五岸巡總隊）實施監卸勤務時查獲，始知悉上情。
三、案經行政院海岸巡防署海岸巡防總局南部地區巡防局第五海
    岸巡防總隊移送臺灣高雄地方法院檢察署檢察官偵查起訴。
    理  由
壹、程序部分（證據能力之審查）：
一、行政院農業委員會漁業署（下稱漁業署）所成立之「漁產品
    是否為漁船自行捕獲諮詢小組」非為依法設置之單位，且漁
    業法或相關法規對其所作諮詢結論之效力，亦乏明文。另依
    「行政院農業委員會漁業署受理漁船載運漁產品是否自行捕
    獲諮詢作業流程」所示，該署協助查緝機關認定是否自行捕
    獲之諮詢作業，乃就涉嫌走私案件依懲治走私條例移送檢察
    機關偵辦前對查緝機關所為行政協助之行為，非屬刑事案件
    追訴審判程序所為訴訟行為，尚難謂該署係刑事訴訟法第20
    8 條第1 項所稱之「鑑定機關」。此外，該署於上開行政協
    助行為對於是否為自行捕獲之「認定」，與刑事訴訟法之「
    鑑定」亦屬兩事，是倘法院或檢察官對於該署依旨揭諮詢表
    所為之「認定」仍認有疑義，自可依刑事訴訟法第208 條第
    1 項規定，囑託學校或其他相關之機關、團體為鑑定，以求
    發現實體真實等情，有法務部97年10月24日法檢字第097003
    7937號函1 份可佐。是卷附行政院農業委員會緝獲漁船走私
    漁產品協助諮詢電話傳真，既非屬法院或檢察官囑託所為之
    「鑑定」，被告及辯護人復均已爭執上開證據為審判外之陳
    述，無證據能力，故未為本判決所引用，合先敘明。
二、次按「法院或檢察官得囑託醫院、學校或其他相當之機關、
    團體為鑑定，或審查他人之鑑定，並準用第203 條至第 206
    條之1 之規定；其須以言詞報告或說明時，得命實施鑑定或
    審查之人為之」；「鑑定之經過及其結果，應命鑑定人以言
    詞或書面報告。」，刑事訴訟法第208 條第1 項及第206 條
    第1 項分別定有明文。經查，卷附國立臺灣海洋大學於98年
    6 月26日海漁字第0980007039號函1 份（見本院卷第19至23
    頁），係經本院囑託所為之鑑定，而由國立臺灣海洋大學依
    刑事訴訟法第208 條第1 項準用同法第206 條第1 項規定所
    出具之書面鑑定報告，屬刑事訴訟法第159 條第1 項規定「
    被告以外之人於審判外之言詞或書面陳述，除法律有規定者
    外，不得作為證據」之「法律另有規定」，則依上開規定之
    反面解釋，屬傳聞證據之例外，自有證據能力。至辯護人雖
    為被告丁○○辯稱：上開海洋大學之之函文，不符合刑事訴
    訟法之規定，沒有證據能力云云，要屬誤解，應予敘明。
三、另按「被告以外之人於審判外之言詞或書面陳述，除法律有
    規定者外，不得作為證據」；「除顯有不可信之情況外，公
    務員職務上製作之紀錄文書、證明文書，亦得為證據」刑事
    訴訟法第159 條第1 項及第159 條之4 第1 款分別定有明文
    。經查，本件漁業署98年3 月30日漁二字第0981233811號函
    文（見本院審訴卷第45頁），係被告以外之人於審判外之書
    面陳述，屬於傳聞證據，業據被告4 人及辯護人均否認其證
    據能力，且亦非公務員職務上製作之紀錄文書、證明文書，
    依上開刑事訴訟法第159 條第1 項規定，自無證據能力，而
    不能作為本件證據使用。
四、又查漁船作業航跡資料，係由漁船裝設航程紀錄器以紀錄其
    出海期間之作業軌跡及時數，作為核配漁船優惠用油，故為
    儀器紀錄「晉穩號」航跡資料後，機械列印而得，並無人為
    外力介入，非屬供述證據，自無傳聞法則之適用，且其取得
    並無不法，應有證據能力。
五、末按被告以外之人於審判外之陳述，雖不符刑事訴訟法第15
    9 條之1 至第159 條之4 之規定，而經當事人於審判程序同
    意作為證據，法院審酌該言詞陳述或書面陳述作成時之情況
    ，認為適當者，亦得為證據；當事人、代理人或辯護人於法
    院調查證據時，知有第159 第1 項不得為證據之情形，而未
    於言詞辯論終結前聲明異議者，視為有前項之同意，刑事訴
    訟法第159 條之5 定有明文。本件除上開不具證據能力之傳
    聞證據外，其餘所援引之以下各項證據（詳後述），固有部
    分屬傳聞證據，然公訴人、被告及辯護人於本院調查證據時
    ，均知有前開第159 第1 項不得為證據之情形，被告及辯護
    人於言詞辯論終結前，均未聲明異議，本院審酌該等證據作
    成時之狀況，並無違法取證之情事，且無不宜作為證據之情
    形，依前開說明，爰認均有證據能力。
貳、實體部分：
一、犯罪事實一被告丁○○未經許可航行至大陸地區部分：訊據
    被告丁○○固坦承有於附表所示時間，未經許可駕駛高雄籍
    之晉穩號航行至大陸地區福建省東山島及廣東省附近島嶼之
    海域等事實，惟矢口否認有何未經許可航行至大陸地區之犯
    行，辯稱：哪裡有魚，伊就去哪裡捕魚，但伊確實不知該處
    為大陸地區領海，並無進入大陸地區領海之意圖云云。經查
    ：
  (一)被告丁○○為高雄籍「晉穩號」（統一編號：CT5-1297號）
    漁船之船長，被告乙○○、甲○、丙○○及未到案之戊○○
    則均為「晉穩號」之船員，被告丁○○於附表所示出港日期
    指揮不知情之「晉穩號」船員乙○○、甲○、丙○○、戊○○4 人，駕駛「晉穩號」漁船自高雄中和安檢所報關出港後
    ，分別於附表所示時間，未經許可航行至附表所示之大陸地
    區，嗣分別於附表所示進港日期，始自高雄中和安檢所報關
    入港等事實，業據被告丁○○於警詢、偵查及本院審理時供
    述：伊於96年1 月至8 月間係「晉穩號」之船長，依據中和
    安檢所漁船安檢紀錄，如附表所示之航次，皆係出港到臺灣
    海峽捕魚，作業海域經緯度為北緯22度35分，東經118 度左
    右，且出港船上均共僱用臺灣人民甲○、戊○○、乙○○、
    丙○○，含伊5 人，伊在船上負責指揮，當初漁船確實有開
    到大陸地區福建省東山島及廣東省附近島嶼之海域作業捕魚
    等語，又「晉穩號」如附表所示各次之航跡圖，係根據裝置
    在該船之航程紀錄器所繪製，航程紀錄器作為核配漁船優惠
    用油之用，另一作用是可以將漁船的航行航跡繪製出來，衡
    情航程紀錄器應無作假之可能，因其係漁船至加油站將該航
    程紀錄器以電腦判讀，將資料直接傳輸到電腦，航跡圖上標
    示日期之意義在航行每一段分段之時間，可以更精細顯示每
    小時船隻之位置，平均起來之日期所顯示者即為該漁船大致
    之位置。而從「晉穩號」如附表所示航次之航程記錄圖及放
    大航程記錄圖觀之，該船明顯有於附表所示之時間進入大陸
    地區（見偵查卷第31頁至46-1頁，本院卷第53至65頁），且
    本院依職權將上開航跡圖送內政部函詢晉穩號漁船如附表所
    示各次之航跡是否已進入中國大陸地區，亦經內政部函覆晉
    穩號漁船如附表所示各航次均有進入中國大陸公告之領海基
    線向陸一側水域之情形（各次進入大陸地區之經緯度詳如附
    表所載），此有卷附內政部98年11月11日台內地字第098021
    0478號函1 份可證，顯見「晉穩號」已航行至大陸地區領海
    內之事實已甚明瞭。而卷附之「晉穩號」航程紀錄圖，係由
    電腦依據航程記錄器所取得之數據資料，自動描繪而得，於
    製作過程中，並無人為外力介入，已如前述，是上開航程紀
    錄圖（包括放大航程記錄圖），應可採信。綜上，足認被告
    丁○○確實未經許可，駕駛高雄籍之「晉穩號」航行至附表
    所示之大陸地區沿海海域，要屬確定無疑。
  (二)至被告丁○○雖以前詞置辯，惟被告丁○○上開辯詞，與本
    院上開調查證據結果有悖，已非可採，且「晉穩號」航行軌
    跡距離四周大陸領土均非常接近，被告丁○○長期以出海捕
    魚為業，更領有船長執照，是其應知悉其航行海域係屬大陸
    地區領海12海浬以內海域無疑，其所執上開辯詞顯係空言狡
    辯不知航行至大陸地區領海，純屬臨訟推諉之詞，不足採認
    。從而，本件被告丁○○為「晉穩號」漁船之船長，確有違
    反臺灣地區與大陸地區人民關係條例之未經許可航行至大陸
    地區之犯行，堪以認定。是本件事證明確，應予依法論科。
二、犯罪事實二被告丁○○等4 人共同私運管制物品進口逾公告
    數額部分：訊據被告丁○○等4 人固均坦承渠等有於上開出
    港時間共同搭乘「晉穩號」報關出港，並於上開進港時間報
    關入港，且經中和安檢所人員查獲船上載運有犯罪事實二所
    載之漁獲等情，惟被告丁○○等4 人均矢口否認有何私運管
    制物品進口之犯行，均辯稱：查獲之漁獲都是自行捕獲云云
    。經查：
  (一)被告丁○○為高雄籍「晉穩號」（統一編號：CT5-1297號）
    漁船之船長，被告乙○○、甲○、丙○○及未到案之同案被
    告戊○○均係「晉穩號」漁船之船員，渠等分別於附表所示
    之時間，駕駛「晉穩號」漁船自高雄中和安檢所報關出港後
    ，分別於附表所示時間，航行至附表所示之經緯度即大陸地
    區沿海海域，嗣分別於附表所示時間，始自高雄中和安檢所
    報關入港，並停泊於高雄市小港區臨海新村漁港市場，嗣於
    海巡署五岸巡總隊實施監卸勤務時在「晉穩號」上發現如附
    表所示種類、數量之漁獲等事實，為被告丁○○等4 人於本
    院審理時所不否認（見本院審訴卷第30頁），並有「晉穩號
    」航程記錄圖及放大航程記錄圖各1 份、漁業署漁船載運漁
    產品是否自行捕獲諮詢表、小港區漁會臨海新村魚市場進貨
    表（見A 卷第35至77頁）、現場查獲照片數十張（附於B 卷
    內）在卷可稽，應堪信為真實。
  (二)又魚類、甲殼類、軟體類其他水產無脊椎動物係屬海關進口
    稅則第3 章所列之物品，且依行政院於92年10月23日公告「
    管制物品項目及數額」丙項第5 款之規定，一次私運海關進
    口稅則第1 章至第8 章所列之物品之一項或數項，其總額由
    海關依緝獲時之完稅價格計算，超過10萬元或其總重量超過
    1,000 公斤者，為管制進口物品。是「晉穩號」於本件上開
    進港時間報關進港時，經查獲如附表所示之漁獲，各次總計
    均已顯逾1,000 公斤，自屬懲治走私條例所規範之管制進口
    物品，亦堪採認。
  (三)本件經檢送相關資料，委請國立臺灣海洋大學鑑定扣案之漁
    獲，是否可能由被告丁○○等4 人及同案被告戊○○以「晉
    穩號」漁船自行捕獲，國立臺灣海洋大學之鑑定結果為：「
    漁船從事拖網作業，應沿著漁獲魚種棲息海域之等深線來回
    拖曳，惟按所附該漁船10航次航跡圖之資料顯示，該艘漁船
    無來回拖曳之漁撈作業航跡線」、「該船為100-200 噸之拖
    網漁船，應出海30-50 天才符合經濟效應，該漁船每航次出
    海日數介於11-25 天，漁獲量卻高達15-45 噸，考量臺灣及
    大陸週邊海域之漁業資源長期處於低水準狀況，要在上述作
    業期間，捕獲如此高的漁獲量，不合常理」、「按所附航跡
    圖資料顯示，該漁船之活動海域為南中國海水域，係屬熱帶
    或亞熱帶海區，海洋生物組成相當豐富，漁船從事拖網漁撈
    作業，其漁獲魚種組成應具多樣性，經檢視該艘漁船每航次
    漁獲物組成過於單調，依據國立編譯館審查出版之海事職校
    漁具漁法（中冊），我國底拖網的漁獲魚種組成多達百餘種
    ，其中較為常見的魚種約有30餘種，其中在南中國海較常見
    之魚種有金線、狗母、紅目鰱、花狗母、肉魚、烏賊（花枝
    ）、柔魚、秋姑等，所送案卷附表之該漁船每航次之漁獲物
    僅出現1 種常見魚種，其他多為經濟性價值較高之海洋生物
    ，而常見魚種則未出現，不符合拖網作業之魚種組成型態」
    、「該艘漁船每航次出海日數僅11-25 天，漁獲量高達15-4
    5 噸，處理漁獲物已耗費相當多時間，不應有空餘時間加工
    所捕獲之漁獲物」等語，此有國立臺灣海洋大學98年6 月26
    日海漁字第0980007039號函存卷可參（見本院卷第19頁），
    不論從「晉穩號」違反底拖網漁船漁法、漁獲量過高甚多、
    漁獲物魚種組成狀態不合理等各方面綜合觀察，均足認如附
    表所示之扣案漁獲並非由被告丁○○等4 人及同案被告戊○○所自行捕獲，至為灼然，而如附表所示之漁獲重達15至45
    噸不等，價值不菲，依常情當不會有人無償贈與予被告丁○○等人，益徵上開漁獲係向不詳人士以不詳價格交易取得無
    疑。
  (四)另「晉穩號」係從事底層拖網作業之漁船，業據被告丁○○
    於偵查中供述在案（見偵查卷第31頁），其作業方式應係沿
    著漁獲漁種棲息海域之等深線來回拖曳，已如上開國立臺灣
    海洋大學函文載明無誤，然依卷附之「晉穩號」如附件所示
    之放大航程圖紙所示（見本院卷第53至65頁），均僅記錄「
    晉穩號」在海上朝目的地直線航行之航跡，而無在固定之漁
    場來回拖曳之漁撈作業航跡線，且直至回航期間均未依一般
    拖網漁船之通常作業模式，沿著漁獲漁種棲息海域之等深線
    來回拖曳，以求漁獲量之極大化，反而不管其所行經之海域
    是否為魚群聚集之處，而在往返上開海域時均直線往目的地
    開，顯然無法如一般拖網漁船可以捕獲較大量之漁獲，再參
    以上開說明，「晉穩號」如附表所示之漁獲量顯然過高，實
    不合常理，均足認「晉穩號」在歷次之作業時間內無法捕獲
    如附表所示各航次高數量之漁獲，益徵如附表所示之漁獲並
    非被告丁○○等4 人及同案被告戊○○所共同自行捕獲無疑
    。
  (五)又衡以一般漁船因限於出海人力、設備有限，及出海後風險
    、成本等情，均會善加利用有限成本及時間，於天候海象容
    許時在漁場全力投入捕撈作業，以求捕獲更多之漁獲而獲取
    更高的利益，至於漁獲則以冷凍方式運回港邊或陸上加工，
    當不至於船隻尚未進港前，即花費時間，先行將各種漁獲分
    類加工之理。惟查，本件如附表所示之漁獲，均已撿出分類
    並冷凍裝箱，此有各航次之現場漁獲照片在卷可稽（均附於
    B 卷內），是被告丁○○等4 人及同案被告戊○○，在「晉
    穩號」漁船上缺乏充足人力、設備、空間及大量淡水供應，
    且海象不一、船上顛簸，於夜間更須備有足夠之照明始得加
    工處理等情況下，衡諸常情及上揭說明，自無可能耗費有限
    之人力、時間等為分類包裝等加工處理行為。是依上述，自
    堪認如附表所示之漁獲，並非被告丁○○等人自行捕獲後再
    進行加工處理，被告丁○○等4 人上開所辯：查獲之漁獲都
    是自行捕獲云云，與上揭事證及常情不符，顯為犯後卸責之
    詞，不足採信。
  (六)至被告丁○○等4 人雖又辯稱：另有僱請大陸漁工幫忙云云
    。然查，被告丁○○等4 人自警詢起直至本案辯論終結時，
    均無法提出得以證明確有大陸漁工存在之證明如人員名單、
    僱傭契約、給付薪資證明等，是被告丁○○等4 人上開辯解
    ，已非足採，且被告丁○○既需給付薪資予其所稱之大陸漁
    工，即需依該作業人員之資料予以核算薪資，然被告丁○○
    等人卻又未能提供大陸漁工之名單、僱傭契約、給付薪資證
    明等證明文件，亦顯非合理，渠等之辯稱顯不足採信。是以
    「晉穩號」上本航次出航船員僅有5 人，漁撈作業人力並非
    充足，並考量南中國海海域之漁業資源長期處於低水準狀況
    ，及「晉穩號」並未依一般拖網漁船漁法來回拖曳等情加以
    綜合判斷，被告丁○○等4 人及同案被告戊○○實不可能在
    如此短期之出海作業時間，即可捕獲如附表各航次所示如此
    鉅量之漁獲，甚至進行上揭所述加工行為，益徵如附表所示
    之漁獲，並非被告丁○○等4 人自行捕獲，至為灼然。
  (七)綜上所述，如附表所示之漁獲，數量頗鉅，且非被告丁○○
    等4 人及同案被告戊○○可得自行捕獲後再進行加工處理，
    已詳如上述，而被告丁○○等4 人及同案被告戊○○，共同
    出港及長時間共處船上，對上開漁獲並非自行捕獲，而係向
    不詳人士交易取得，自均已知之甚詳，且遍閱全卷資料並未
    見任何被告供稱其有何反對及阻止之情，復於返港時均一致
    供稱：查獲之漁獲都是自行捕獲云云，再佐以被告丁○○進
    行本件走私犯行，衡諸常情及經驗法則，自無邀約無共同犯
    意聯絡之人上船，致其走私罪犯行有遭非共犯之人得悉及舉
    發之理，是由上開事證綜合以觀，自足認被告乙○○、甲○
    、丙○○及同案被告戊○○對於本件走私犯行，均與被告丁○○有共同犯意之聯絡及行為分擔。又本件「晉穩號」於附
    表各航次所示時間自高雄港出港後，即直接航行至如附表所
    示之大陸地區沿海海域，未有至其他海域，並於附表所示之
    時間，始直接返航自高雄中和安檢所報關入港，本院參酌在
    我國12浬領海城內，經常有海巡署之船艇查緝走私之情，應
    足以認定被告丁○○等4 人及同案被告戊○○係在大陸地區
    自不詳人士處交易取得如附表所示漁獲及共同將之裝載在「
    晉穩號」漁船上，再私運上開管制物品進入臺灣甚明。從而
    ，被告丁○○等4 人有上揭犯罪事實二所載共同私運管制物
    品進口之犯行，事證已臻明確，均應依法論科。
三、按「私運管制物品進口、出口逾公告數額者，處7 年以下有
    期徒刑，得併科新臺幣20萬元以下罰金」、「第1 項所稱管
    制物品及其數額，由行政院公告之」，懲治走私條例第2 條
    第1 項、第3 項分別定有明文。另按犯罪構成事實與犯罪構
    成要件不同，前者係事實問題，後者係法律問題，行政院關
    於公告管制物品之種類及數額雖時有變更，而新舊懲治走私
    條例之以私運管制物品進口為犯罪構成要件則同，原判決誤
    以事實變更為法律變更，其見解自有未洽（最高法院51年台
    上字第159 號判例意旨參照）。又行政院依懲治走私條例第
    2 條第2 項專案指定管制物品及其數額之公告，其內容之變
    更，對於變更前走私行為之處罰，不能認為有刑法第2 條之
    適用（司法院大法官釋字第103 號意旨參照）。從而，被告
    丁○○等4 人於本案行為後，「管制物品項目及其數額」丙
    項第5 款，雖於97年2 月27日經公告修正為：「一次私運原
    產地為大陸地區而未經主管機關公告准許輸入之海關進口稅
    則第1 章至第8 章所列物品之一項或數項，其總額由海關照
    緝獲時之完稅價格計算，超過新臺幣10萬元或重量超過1,00
    0 公斤者，屬管制進口物品」，將私運管制進口物品，限縮
    為原產地為大陸地區者，然上揭管制物品及其數額之公告內
    容之變更，並非刑罰法律有所變更，而無刑法第2 條第1 項
    之適用，已如上述，是本案自無新舊法比較或免訴之情形，
    合先敘明。
四、按臺灣地區與大陸地區人民關係條例第80條第1 項之未經許
    可航行至大陸地區罪，於船舶、航空器或其他運輸工具一經
    航行至大陸地區，犯罪即已成立，犯罪行為亦已終了（參最
    高法院88年度台上字第7229號判決意旨）。次按同條例第80
    條第1 項規定，違反該條例第28條第1 項規定之處罰對象係
    船舶、航空器或其他運輸工具所有人、營運人或船長、機長
    、其他運輸工具駕駛人。如未經許可以中華民國船舶航行至
    大陸地區者，即處罰該船舶之所有人、營運人及船長。另按
    自大陸地區私運物品進入臺灣地區或自臺灣地區私運物品前
    往大陸地區者，以私運物品進口出口論，適用懲治走私條例
    之規定處斷，為懲治走私條例第12條所明定。是核被告丁○○如犯罪事實一所為，係違反臺灣地區與大陸地區人民關係
    條例第28條，應按同條例第80條第1 項規定處罰之未經許可
    航行至大陸地區罪；另被告丁○○、丙○○、乙○○、甲○
    如犯罪事實二所為，則均係犯懲治走私條例第12條、第2 條
    第1 項之私運管制物品進口逾公告數額罪。公訴意旨漏未論
    列懲治走私條例第12條，尚有未洽。被告丁○○等4 人就犯
    罪事實二之犯行，均有犯意聯絡及行為分擔，均應論以共同
    正犯。又被告丁○○所犯未經許可航行至大陸地區及私運管
    制物品進口逾公告數額各10罪，及被告丙○○、乙○○、甲○所犯私運管制物品進口逾公告數額共10罪，犯意各別，罪
    名有異，均應分論併罰（最高法院86年度台上字第6403號判
    決參照）。爰審酌被告丁○○為「晉穩號」漁船船長，未經
    申報許可，於出港後逕行航至大陸地區，危害臺灣地區之安
    全，並與其餘被告乙○○、甲○、丙○○共同貪圖不法利益
    ，以出海捕魚為掩護，共同走私如附表所示數量頗鉅之漁獲
    ，影響守法捕撈漁獲之漁民生計、漁獲交易市場、課稅公平
    等，且渠等犯後及本院審理時復均飾詞否認犯行，顯均乏知
    錯悔改之意，而被告丁○○身為船長，居於走私之主導地位
    ，尤應嚴懲，而被告乙○○、甲○、丙○○僅係船員，情節
    較為輕微，另考量被告丁○○等4 人犯罪之動機、目的、手
    段智識程度、生活狀況等一切情狀，分別量處如主文所示之
    刑，並分別依刑法第51條第5 款規定，定其等應執行之刑如
    主文所示。至如附表所示之漁獲，雖係被告丁○○等4 人犯
    走私罪所得之物，惟並非違禁物，且未扣案，為避免日後執
    行之困難，故本院不為沒收之諭知，附此敘明。
五、同案被告戊○○經本院傳拘未到，待到案後另行審結，併予
    敘明。
參、無罪部分：
一、公訴意旨另以：被告乙○○、甲○、丙○○為高雄籍「晉穩
    號」（統一編號：CT5-1297號）漁船之船員，同案被告丁○○（丁○○此部分之犯行，已經論罪科刑如上）則係「晉穩
    號」之船長，被告乙○○、甲○、丙○○與同案被告丁○○
    均明知「晉穩號」為中華民國船舶，非經主管機關許可，不
    得航行至大陸地區，竟仍基於違反臺灣地區與大陸地區人民
    關係條例之犯意，於附表所示時間，由被告丁○○指揮「晉
    穩號」漁船之船員即被告乙○○、甲○、丙○○3 人及同案
    被告戊○○，駕駛「晉穩號」漁船自高雄中和安檢所報關出
    港後，分別於附表所示時間，未經許可航行至附表所示之經
    緯度即大陸地區沿海海域，嗣分別於附表所示時間，始自高
    雄中和安檢所報關入港。因認被告乙○○、甲○、丙○○3
    人與同案被告丁○○、戊○○共同犯臺灣地區與大陸地區人
    民關係條例第80條第1 項之未經許可航行至大陸地區罪嫌等
    語。
二、按犯罪事實應依證據認定之，無證據不得認定犯罪事實；無
    證據能力、未經合法調查之證據，不得作為判斷之依據；不
    能證明被告犯罪或其行為不罰者，應諭知無罪之判決，刑事
    訴訟法第154 條第2 項、第155 條第2 項、第301 條第1 項
    分別定有明文。次按認定不利於被告之事實，須依積極證據
    ，苟積極證據不足為不利於被告事實之認定時，即應為有利
    被告之認定，更不必有何有利之證據，復有最高法院30年上
    字第816 號判例可資參考。又事實之認定，應憑證據，如未
    能發現相當證據，或證據不足以證明，自不能以推測或擬制
    之方法，為裁判基礎；認定犯罪事實，所憑之證據，雖不以
    直接證據為限，間接證據亦包括在內，然無論直接或間接證
    據，其為訴訟上之證明，須於通常一般之人均不致於有所懷
    疑，而得確信其為真實之程度者，始得據之為有罪之認定，
    倘其證明尚未達到此一程度，而有合理性懷疑之存在時，即
    無從為有罪之認定，此亦有最高法院40年臺上字第86號、76
    年臺上字第4986號判例可資參照。
三、本件公訴人認被告乙○○、甲○、丙○○共同涉犯前揭罪責
    ，無非係以同案被告丁○○之供述及「晉穩號」漁船之航程
    紀錄圖等為其論據。訊據被告乙○○、甲○、丙○○固坦承
    有於上開時間，與同案被告丁○○、戊○○共同駕駛「晉穩
    號」漁船，前往上開地點即大陸地區沿海海域之事實，惟均
    堅詞否認有何未經許可航行至大陸地區之犯行，均辯稱對作
    業海域經緯度不知情。經查，「晉穩號」漁船分別於附表所
    示時間，未經許可航行至附表所示之經緯度即大陸地區沿海
    海域之事實，業經本院認定如前。而按臺灣地區與大陸地區
    人民關係條例第80條第1 項規定，違反該條例第28條第1 項
    規定之處罰對象，係船舶、航空器或其他運輸工具所有人、
    營運人或船長、機長、其他運輸工具駕駛人。是如未經許可
    以中華民國船舶航行至大陸地區者，即處罰該船舶之所有人
    、營運人及船長。而查「晉穩號」漁船係高雄市籍（統一編
    號CT5-12 97 號），船長為被告丁○○，業據被告丁○○於
    偵查中供述在卷（見偵查卷第30頁），而被告乙○○、甲○
    、丙○○則係該漁船之船員，亦如前所述。本院稽之被告乙○○於警詢時辯稱：伊僅係晉穩號之船員，每次作業漁區○○○○○道等語（見A 卷第13頁），另被告甲○、丙○○於
    警詢時則辯稱：作業漁區伊都不記得，要問船長才知道等語
    （見A 卷第8 頁、第18頁），而同案被告即「晉穩號」船長
    丁○○於偵查時亦供稱：伊係船長，在船上均由伊指揮等語
    （見偵查卷第30至31頁）。足見被告乙○○、甲○、丙○○
    係受船長即同案被告丁○○之指揮監督，渠等對於「晉穩號
    」漁船之航線及作業地點均無決定權。準此，被告乙○○、
    甲○、丙○○既非上開漁船之所有人、營運人或船長，本不
    具臺灣地區與大陸地區人民關係條例第80條規定船長、船舶
    所有人或營運人身分犯罪主體之要件；且被告乙○○、甲○
    、丙○○僅係在該船上工作，奉船長即同案被告丁○○之命
    行事之船員；公訴人復未舉證被告乙○○、甲○、丙○○與
    同案被告丁○○間有何犯意聯絡，尚難遽為被告乙○○、甲○、丙○○不利之認定。
四、綜上所述，本件被告乙○○、甲○、丙○○上開所供，是否
    俱與實情不符而全然不可採信，並非無疑。本件公訴人所舉
    之證據與指出之證明方法，尚有合理性之懷疑存在，未得使
    本院確信被告乙○○、甲○、丙○○之犯罪，揆諸前開判例
    意旨，自不能單憑同案被告丁○○之供述及「晉穩號」漁船
    之航程紀錄圖，即以推測或擬制之方法，作為裁判基礎。從
    而，公訴意旨所指被告乙○○、甲○、丙○○與同案被告丁○○、戊○○共同涉犯臺灣地區與大陸地區人民關係條例第
    80條第1 項之未經許可航行至大陸地區罪之事實，仍有合理
    懷疑之處，而不能確信為真實。揆諸前開說明，應認被告乙○○、甲○、丙○○上開犯罪尚屬不能證明。此外，本院復
    查無其他積極證據可資認定被告乙○○、甲○、丙○○涉有
    前開罪嫌，自屬不能證明被告犯罪，自應由本院為無罪之諭
    知。
據上論結，應依刑事訴訟法第299 條第1 項前段、第301 條第 1
項前段，懲治走私條例第2 條第1 項、第12條、第11條，臺灣地
區與大陸地區人民關係條例第28條、第80條第1 項，刑法第11條
前段、第28條、第51條第5 款，判決如主文。
本案經檢察官己○○到庭執行職務。
中    華    民    國    98    年    12    月    29    日
                  刑事第五庭  審判長法  官  廖建瑜
                                    法  官  林永村
                                    法  官  林裕凱
以上正本證明與原本無異。
如不服本判決應於收受判決後10日內向本院提出上訴書狀，並應
敘述具體理由。其未敘述上訴理由者，應於上訴期間屆滿後20日
內向本院補提理由書(均須按他造當事人之人數附繕本)「切勿逕
送上級法院」。
中    華    民    國    98    年    12    月    30    日
                                    書記官  黃靖媛
附錄本判決論罪科刑法條：
懲治走私條例第2條
私運管制物品進口、出口逾公告數額者，處7 年以下有期徒刑，
得併科新臺幣3 百萬元以下罰金。
前項之未遂犯罰之。
第1 項所稱管制物品及其數額，由行政院公告之。
懲治走私條例第12條
自大陸地區私運物品進入臺灣地區，或自臺灣地區私運物品前往
大陸地區者，以私運物品進口、出口論，適用本條例規定處斷。
臺灣地區與大陸地區人民關係條例第28條
中華民國船舶、航空器及其他運輸工具，經主管機關許可，得航
行至大陸地區。其許可及管理辦法，於本條例修正通過後十八個
月內，由交通部會同有關機關擬訂，報請行政院核定之；於必要
時，經向立法院報告備查後，得延長之。
臺灣地區與大陸地區人民關係條例第80條第1項
中華民國船舶、航空器或其他運輸工具所有人、營運人或船長、
機長、其他運輸工具駕駛人違反第28條規定或違反第28條之1 第
1 項規定或臺灣地區人民違反第28條之1 第2 項規定者，處3 年
以下有期徒刑、拘役或科或併科新臺幣1 百萬元以上1 千5 百萬
元以下罰金。但行為係出於中華民國船舶、航空器或其他運輸工
具之船長或機長或駕駛人自行決定者，處罰船長或機長或駕駛人
。

司法院資訊處製作；財團法人民間司法改革基金會備份。
